【裁判字號】    97,交上易,104
【裁判日期】    971230
【裁判案由】    過失致死
【裁判全文】
臺灣高等法院高雄分院刑事判決       97年度交上易字第104號
上  訴  人
即  被  告  乙○○
選任辯護人  蘇志成律師
上列上訴人因被告過失致死案件，不服臺灣高雄地方法院96年度
交易字第803 號中華民國97年10月13日第一審判決（起訴案號：
臺灣高雄地方法院檢察署95年度偵字第22832 號、96年度調偵字
第1051號、95年度偵字第32104 號），提起上訴，本院判決如下
：
    主  文
上訴駁回。
    事  實
一、乙○○考領有普通重型機車駕駛執照，於民國95年8 月15日
    晚間10時許，駕駛H7U-789 號重型機車，沿劃分快慢車道即
    設有行車分向線之高雄市三民區○○○路由東向西方向行駛
    ，行經高雄市三民區○○○路196 號前時，前方適有同向由
    羅振隆（另案經檢察官為不起訴處分）駕駛ZR-7816 號之自
    小客車行駛於快車道內，因正尋找路邊停車位而慢速行駛，
    乙○○因不耐該車車速過慢而欲超車，其本應注意在對面有
    來車交會之路面，不得超車，然依當時天候晴、夜間有照明
    、路面鋪裝柏油，乾燥無缺陷、視距良好等情形，並無不能
    注意之情事，竟貿然由上開羅振隆車輛之左側超越，並駛入
    對向車道（即南邊），適有余守龍所駕駛PH9-939 號重型機
    車後載劉建崙，沿高雄市三民區○○○路由西向東迎面駛來
    ，兩車發生撞擊，致後載之乘客劉建崙因強烈之撞擊力，拋
    出飛落至羅振隆所駕駛之汽車前方，而遭閃避不及之羅振隆
    車輛輾過，因而受有出血性休克、右側肺臟撕裂傷、挫傷併
    右側氣胸、血胸等傷害，經送醫後，仍因傷重不治死亡。乙
    ○○則於肇事後犯罪未被發覺之前，接受處理車禍之員警李
    百峰詢問時，坦承肇事，自首而接受裁判，始查悉全情。
二、案經高雄市政府警察局三民第二分局報告及劉建崙之父丁○
    ○訴由臺灣高雄地方法院檢察署檢察官偵查起訴。
    理  由
壹、程序方面：
一、按刑事訴訟法第159 條之4 規定，除前三條之情形外，下列
    文書亦得為證據：「一除顯有不可信之情況外，公務員職務
    上製作之紀錄文書、證明文書。二除顯有不可信之情況外，
    從事業務之人於業務上或通常業務過程所須製作之紀錄文書
    、證明文書。三除前二款之情形外，其他於可信之特別情況
    下所製作之文書。」本件道路交通事故現場圖、道路交通事
    故調查報告表(一)(二)、交通事故談話紀錄表、臺灣高雄地方法
    院檢察署檢察官督同法醫師相驗之相驗屍體證明書、驗斷書
    ，俱符合上揭文書之要件，應具有證據能力。
二、刑事訴訟法第159 條之4 第2 款所稱從事業務之人於業務上
    或通常業務過程所須製作之紀錄文書、證明文書，因係於通
    常業務過程不間斷、有規律而準確之記載，且大部分紀錄係
    完成於業務終了前後，無預見日後可能會被提供作為證據之
    偽造動機，其虛偽之可能性小，除非該等紀錄文書或證明文
    書有顯然不可信之情況，否則有承認其為證據之必要。醫院
    診斷證明書係病患就診或就醫，醫師就其診斷治療病患結果
    ，所出具之證明書。醫師法第17條規定，醫師如無法令規定
    之理由，不得拒絕診斷書之交付。醫師係從事醫療業務之人
    ，病患如純為查明病因並以接受治療為目的，而到醫療院所
    就醫診治，醫師於例行性之診療過程中，對該病患所為醫療
    行為，於業務上出具之診斷書，屬於醫療業務上或通常醫療
    業務過程所製作之證明文書，自該當於上開條款所指之證明
    文書。屬刑事訴訟法第159 條第1 項「法律有規定」之傳聞
    證據之例外（最高法院95年度台上字第5026號判決要旨參照
    ）。卷附之解剖報告，係本件交通事故發生後被害人被害之
    證明，應有證據能力。
三、傳聞法則乃對於被告以外之人於審判外之言詞或書面陳述，
    亦即針對被告以外之人於審判外以言詞或書面所為之供述證
    據而為規範。卷附現場蒐證照片、相驗屍體照片多幀，乃以
    科學、機械之方式，對於所拍攝內容所為忠實且正確之記錄
    ，上開照片在性質上亦非供述證據，無刑事訴訟法第159 條
    第1 項規定之適用。
四、另按鑑定人由審判長、受命法官或檢察官就下列之人選任1
    人或數人充之：一就鑑定事項有特別知識經驗者。二經政府
    機關委任有鑑定職務者；鑑定之經過及其結果，應命鑑定人
    以言詞或書面報告；法院或檢察官得囑託醫院、學校或其他
    相當之機關、團體為鑑定，或審查他人之鑑定，並準用刑事
    訴訟法第203 條至第206 條之1 規定，刑事訴訟法第198 條
    、第206 條第1 項、第208 條第1 項分別定有明文。卷附高
    雄市政府交通局車輛行車事故鑑定委員會高市車鑑字第0950
    003599號函暨鑑定意見書、高雄市政府高市府交三字第0950
    067032號函暨鑑定覆議意見書、國立交通大學交大管運字第
    0960012136號函暨行車事故鑑定意見書，及法醫研究所（95
    ）鑑字第1670號被害人死因鑑定書，雖係被告以外之人於審
    判外之書面陳述，然係檢察機關委託鑑定後所製作之鑑定報
    告，為刑事訴訟法第159 條第1 項所指例外情形，應有證據
    能力。被告及其辯護人於原審雖辯稱依刑事訴訟法第159 條
    之4 規定，上開高雄市政府交通局車輛行車事故鑑定委員會
    、高雄市政府高市府覆議鑑定委員會及國立交通大學鑑定意
    見，均有顯然不可信情形，而無證據能力云云。核屬證據證
    明力之範疇，被告上開所辯，尚有誤解。
貳、實體方面：
一、訊據上訴人即被告乙○○固坦認於上開時、地駕駛H7U-789
    號重型機車超車而與余守龍所駕駛並搭載被害人劉建崙之PH
    9-939 號重型機車迎面擦撞，致被害人劉建崙受有上開傷勢
    而死亡等情，惟否認過失致人於死犯行，辯稱：「我並沒有
    超越中央分向線，當時係我前方由羅振隆駕駛之ZR-7816 號
    自小客車已靠右（以下關於車輛左右方向之敘述，均以該車
    車頭方向、車輛行向為基準）準備停車，我乃自左側超越該
    自小客車，但均順向在自己之（東向西）車道內並未侵入對
    向車道，係余守龍所駕駛並搭載被害人劉建崙之機車逆向自
    對向車道（西向東）侵入我車道，二車才發生撞擊，我無過
    失」云云（見原審卷第101 頁）。
二、經查：
  (一)被告於95年8 月15日晚間10時10分許，駕駛H7U-789 號重型
    機車（下稱被告機車），沿高雄市三民區○○○路由東向西
    方向行駛，行經高雄市三民區○○○路196 號前時，向左超
    越前方同向由羅振隆駕駛ZR-7816 號之自小客車（下稱羅車
    ），而與余守龍所駕駛並搭載被害人劉建崙、沿高雄市三民
    區○○○路由西向東方向行駛之PH9-939 號重型機車（下稱
    余車）發生撞擊等情，業據被告自承在卷，核與證人即余守
    龍於警詢、偵查中證稱：「當日駕駛PH9-939 號重型機車搭
    載被害人，至凱旋一路196 號前與一輛機車發生撞擊」（見
    相驗卷第17頁）、證人羅振隆於警詢證稱：「95年8 月15日
    22時12分許，駕駛車號ZR-7816 號沿凱旋一路東向西行駛準
    備路邊停車之際突然聽見車輛撞擊聲」等情（見相驗卷第9
    頁）相符，復有現場蒐證照片43幀（見原審卷第24-46 頁）
    在卷可憑，此部分事實，堪以認定。
  (二)被告雖辯稱「我超車時並未駛入對向車道，係余守龍之機車
    逆向衝入我之車道與我撞擊」云云。惟：
    (1)依卷附高雄市政府警察局交通大隊交通事故談話紀錄表之
      記載，與被告同向同車道行駛之證人羅振隆於案發後隨即
      在肇事現場為警製作談話筆錄時，已明白陳稱係「對向車
      道」有兩輛機車對撞等語（見相驗卷第26頁），證人羅振
      隆復於警詢中陳稱聽聞其左前方對向車道發生車輛撞擊聲
      （見相驗卷第9 頁），及於檢察官相驗訊問時陳稱「聽聞
      車輛撞擊聲後回頭看，發現有東西自對面車道飛過來，查
      看後發現係被害人在我車輪下」等語（見相驗卷第57頁）
      。
    (2)佐以被告肇事後製作談話紀錄表時，曾稱「係右側車身與
      余車右側車身發生擦撞」（見相驗卷第27頁）、於檢察官
      相驗時則稱「兩車車頭部位對撞」（見相驗卷第56頁背面
      ）；而觀諸車禍後雙方車損照片所示，被告機車車頭大燈
      燈殼及擋風板均掉落、擋風板右側後方部位及其後之置物
      空間遭外力向後擠壓破裂、機車腳踏板右邊延伸至右後方
      引擎外蓋均已脫落或掀起毀損（見原審卷第25、37頁），
      被告車輛最後係左側倒地（見原審卷第27頁），可排除上
      開毀損係倒地後刮地所致；另余車亦係自擋風板右側延伸
      至坐墊右側車蓋部分全毀，且最後係左倒，而可排除右側
      刮擦痕跡係因倒地後刮地所致（見原審卷第29頁），可認
      本件被告機車與余車撞擊點，應係被告機車車頭擋風板偏
      右側部位與余車右側發生撞擊後兩車繼續刮擦而延伸至兩
      車車體右側後方，辯護意旨稱余車係先撞擊被告機車右側
      腳踏板云云，尚無足採。
    (3)參酌被告機車與余車撞擊後，被告機車停止於凱旋一路西
      往東方向（即南邊）快車道（即被告行向之對向車道，下
      稱對向快車道）與慢車道分隔線上，且造成11.5公尺之刮
      地痕，而該刮地痕之起點在對向快車道內，距離該車道之
      快慢車道線1.2 公尺處，並終止於被告機車倒地位置；另
      余車則倒地於其行向車道（即南邊）之中心線附近，並在
      對向快車道內造成1.1 公尺長刮地痕，其倒地位置西側尚
      有1.5 公尺長之刮地痕，被告機車與余車倒地位置遙遙相
      對，上開11.5公尺刮地痕、1.5 公尺刮地痕均在兩車倒地
      位置中間，有卷附道路交通事故現場圖1 紙為憑（見原審
      卷第13頁），顯見撞擊跡證均在對向車道（即南邊）內。
      另證人即前往處理車禍現場之員警翁志榮於原審法院審理
      中證稱：「上開1.5 公尺刮地痕係兩機車相撞後，余車倒
      地並向羅車方向滑行所產生之刮痕，1.1 公尺刮痕則因余
      車繼續滑行而與羅車擦撞後稍微彈回，並因而旋轉」等語
      （見原審卷第158 頁），恰與卷附現場採證照片所示余車
      倒於1.1 公尺刮痕西側，且余車倒地位置下方確有近似圓
      形之刮地痕，而可認余車有旋轉（見原審卷第28、29、41
      、43、45、46頁）、羅車於左側車身有遭撞擊痕跡（見原
      審卷第32頁）暨證人羅振隆上開證述車禍前其車行向、位
      置、事故發生位置等情相符，證人翁志榮上開證詞應可採
      信，則可認兩車撞擊後，被告機車倒地後朝約西南方向（
      即被告行向之左斜前方）滑出，余車則朝向約東北方向（
      即余車行向之左斜前方）滑出，撞擊羅車後彈回並就地旋
      轉後停止，此情狀亦與前述兩車係右側車頭、車身擦撞後
      ，兩車各向左閃避之情形相合。
    (4)依證人翁志榮於原審法院審理時證稱：「依據處理車禍經
      驗，一般兩車撞擊的位置通常在兩車刮地痕起點周圍，被
      告機車刮地痕起點是在現場圖凱旋一路西向東快車道內往
      西偏南方向滑出去、余車刮地痕就是刮地長1.5 公尺的痕
      跡，所以兩機車撞擊位置應該是在被告機車刮地痕與該1.
      5 公尺刮地痕起點中間或附近一帶，即應該是在對向快車
      道上（即南邊）或是偏向中間線之位置，確定地點要視兩
      車倒地的時間決定」等情（見原審卷第158 頁）。佐以本
      件經送高雄市政府交通局車輛行車事故鑑定委員會鑑定及
      經高雄市政府交通局車輛行車事故覆議鑑定委員會覆議審
      理結果，均認「依據高雄市○○○○○道路交通事故現場
      圖顯示，凱旋一路西向東快車道（即南邊）有乙○○刮地
      痕11.5公尺向西南方延伸及余守龍車斷續刮地痕1.1 公尺
      、1.5 公尺，據此研判余車與李車係於凱旋一路西向東車
      道撞及。因此，李車駛入來車道為本事故發生之原因」、
      「1.乙○○未依規定駛入來車道，為肇事原因。2.余守龍
      無肇事原因。3.羅振隆無肇事原因」等語，被告不服再聲
      請其他機構予以鑑定，亦經國立交通大學運輸科技與管理
      學系鑑定後出具上揭相同之鑑定意見，有高雄市政府交通
      局車輛行車事故鑑定委員會95年10月31日高市車鑑字第09
      50003599號函暨所附鑑定意見書、高雄市政府95年12月27
      日高市府交三字第0950067032號函暨所附高雄市車輛行車
      事故覆議鑑定委員會鑑定覆議意見書、國立交通大學96年
      8 月13日交大管運字第0960012136號函暨所附行車事故鑑
      定意見書各1 份在卷可稽（見偵卷第25、26、38、39頁、
      調偵卷第6-8 頁），益證本件被告機車與余車之撞擊位置
      係在對向（即南邊）快車道內，被告駕駛上開機車確有侵
      入對向車道（即南邊）之行為無訛。
    (三)辯護意旨辯以：「證人羅振隆於警詢中證稱：『發現被害
      人在我底下時，有使用小型千斤頂將我車輛架高，警察所
      拍攝現場照片內千斤頂之位置就是我停車位置』等語（警
      卷第18頁），而觀諸本件現場照片2 幀（見原審卷第29頁
      下方、第30頁上方）所示，該千斤頂係置於慢車道上，顯
      見羅車於車禍發生前業已行駛在慢車道上，被告超車之際
      ，快車道有足夠空間，且本件快車道寬3.5 公尺，羅車車
      寬僅有1.76公尺，有卷附現場圖、車輛規格表各1 份（見
      原審卷第13、301 頁）在卷可稽，被告當無必要因超車侵
      入對向快車道」云云。然查：
    (1)被告於車禍後翌日凌晨0 時30分許，在高醫經警詢問時供
      稱：「我當時沿凱旋一路東向西方向行駛快車道，發現前
      方有一部車號ZR-7816 號自小客車行駛快車道，因當時前
      方有向左之小幅彎道，我怕撞到該自小客車，所以向左超
      越自小客車，我與自小客車平行時係行駛在分向限制線上
      ，我可以確定我在未肇事時已超越對方自小客車並尚行駛
      在方向限制線上準備向右行駛自己之車道時，我右側車身
      與車號PH9-939 號機車右側車身擦撞致肇事」等語，有卷
      附道路交通事故談話紀錄表1 份在卷可稽（見原審卷第16
      頁）。嗣於95年8 月16日檢察官相驗時供稱：「我要超車
      時騎到比較中線之位置」（見相驗卷第56頁背面）。惟於
      原審法院審理時改稱「係在自己之車道內由羅車左側繞過
      去」（見原審卷第101 頁）。被告就其是否越線一節，先
      辯稱在分向線上，復改辯稱均在其應遵行之車道內，所供
      已前後不一，被告警詢之陳述，較無暇蓄意編織掩飾，亦
      未權衡雙方之利害而為偏頗之陳述，且確與事後警員現場
      查獲各情完全相符，應具較可信之特別情況，應以被告之
      警詢陳述為可採信，此部分所辯，不可採信。
    (2)被告暨其辯護人均辯稱：「當被告超車當時，羅車係靠右
      在慢車道上，且羅車煞停後之位置亦在慢車道上，卷證資
      料所附之交通事故現場圖，小客車的位置是被移動過，故
      相關位置、刮地痕的標示，都不是很正確」云云。固據其
      以上揭證人羅振隆警詢中證詞、現場關於千斤頂照片2 幀
      為佐。雖本件現場照片2 幀（見原審卷第29頁下方、第30
      頁上方）顯示千斤頂係置於慢車道上，而證人即救護人員
      孫仁德、何智明因情況緊急專注救人之下，未注意現場有
      無千斤頂一事（見原審卷第227 頁），其等固已無法證明
      該千斤頂有無遭移動。然衡以該等照片係於羅車經移開且
      被害人經救護送醫後始拍攝，業據證人即拍照員警翁志榮
      、證人孫仁德於原審法院審理時結證明確（見原審卷第15
      6 、162 、224 頁）；復衡諸證人羅振隆所證該千斤頂原
      來置放於被害人血跡旁邊等情，確可能影響救護；又其僅
      為一般之小型千斤頂，將之搬移本非難事，證人即拍攝現
      場照片之員警翁志榮復於原審審理中證稱其拍攝上揭照片
      重點是要拍攝被害人血跡，其拍照時千斤頂已遭移動，因
      證人羅振隆向其表示係行駛於快車道等語（見原審卷第16
      2 頁），本件千斤頂確有因救護而遭移動之可能。況證人
      羅振隆業於原審法院審理明確證稱：「我於案發當時雖正
      在找停車位，但我車輛之車身均在凱旋一路之快車道內，
      我於發現事故並煞停後之停車位置，車輛車身亦均在快車
      道內」等語明確（見原審卷第138 、139 頁），經辯護人
      、原審再次質諸證人，證人羅振隆亦再次確認其架設千斤
      頂之位置應在被害人血跡旁邊，頂著車輛右前方，其車輛
      停止後確在快車道內（見原審卷第139 、144 頁），諸此
      陳述核與證人即當日第一到達現場搶救被害人之消防人員
      孫仁德於原審法院審理中證稱：「羅車車輛車身均在較近
      中心線之車道內」等情相符（見原審卷第227 頁），更與
      卷附蘋果日報刊登本件車禍現場照片（見原審卷第68頁）
      顯示員警翁志榮未抵達前，證人孫仁德、何智明圍在被害
      人兩側進行救護，其3 人之位置均在快車道內等情相符。
    (3)佐以證人羅振隆、孫仁德、何智明於原審法院審理中均證
      稱「車禍後被害人身體均在羅車下方，頭部朝機車道即羅
      車行向之右側，位在羅車右前輪與右後輪中間（見原審卷
      第136 、141 、222 、225 、227 、229 、231 頁），證
      人孫仁德另證稱「羅車尚未移開前，有自羅車右側給予被
      害人氧氣，並不需十分深入車底即可完成給氧動作」（見
      原審卷第225 頁），已可認車禍後被害人之頭部位置應在
      羅車右側車身邊緣而未突出於羅車車身底盤之外；又互核
      員警翁志榮所拍攝之車禍現場照片所示（見原審卷第30頁
      上方），被害人經送醫後，其倒地位置遺留有血跡1 灘、
      水漬2 灘、背袋斷裂之紅色背包1 個，且均在快車道內；
      且依臺灣高雄地方法院檢察署法醫室屍體驗斷圖記載被害
      人頭部、臉部、左右兩肩膀、左腿等部位均有挫傷擦傷，
      而可能流血；證人羅振隆復證稱「該血跡位置係在其車煞
      停後右前車輪與左前輪中間，較靠近右前車輪位置」（見
      原審卷第140 頁）；以及證人余守龍於原審審理中證稱「
      上開照片所示紅色背包為被害人之背包」（見原審卷第15
      1 頁）、證人即當日第一到達現場搶救被害人之消防人員
      何智明於原審法院審理中證稱「印象中救護時被害人身上
      有東西遭剪下放在旁邊」等語（見原審卷第231 頁）；又
      證人孫仁德、何智明均於審理中證稱被害人腿部有灼傷，
      當時有就地使用食鹽水對被害人腿部進行燒燙傷處置等初
      步救護，並未移動傷患等情（見原審卷第226 頁），亦與
      臺灣高雄地方法院檢察署法醫室屍體驗斷圖、相驗屍體照
      片均顯示被害人大腿左後方有燒燙傷15×6 公分之情相符
      （見相驗卷第78、80頁），可認上開照片內所示水漬2 灘
      應為就地救護被害人所留下之痕跡，則以被害人之身軀既
      均在羅車底盤下，僅頭部位置之靠近羅車右側車身邊緣，
      該等被害人血跡、身背物品及燒燙傷救護痕跡均在快車道
      內，顯見羅車右車身邊緣亦應在快車道內，益證證人羅振
      隆、孫仁德於原審法院所證羅車係在快車道內等情無訛。
    (4)至證人羅振隆於警詢中固陳稱「現場照片所示置放千斤頂
      之位置為其車輛停車位置」等語，且據製作筆錄之員警吳
      明育於原審審理中證稱「95年8 月16日凌晨製作筆錄時有
      提供現場照片與證人羅振隆閱覽」等語（見原審卷第236
      頁）；證人翁志榮於原審證稱「案發後確實於翌日凌晨將
      採證照片送交製作筆錄之員警」等情（見原審卷第165 頁
      ）在卷。惟證人吳明育於審理中亦另證稱已無法記憶證人
      羅振隆是否詳細看過照片後始為該等陳述，證人羅振隆回
      答該句話時，其並未提示照片，僅是在製作筆錄過程有看
      過照片等情在卷（見原審卷第236 頁），則證人吳明育既
      無法確認證人羅振隆就上開車輛位置為陳述之際，是否同
      時觀看照片而為陳述，且衡以證人羅振隆就案發情形既清
      楚記憶將千斤頂頂於車輛下方，其於突遭警詢之際，本難
      免因疏未慮及千斤頂可能事後遭移動，而於陳述前閱覽照
      片時並未仔細閱覽之情況下，自信記憶無誤而為該等陳述
      ，此由其於原審法院審理中證稱製作筆錄時並未閱覽照片
      （見原審卷第142 頁），顯然對看過照片一事毫無印象亦
      可佐認。況其於原審法院審理中已明確確認其車輛煞停後
      確實在快車道內，復合於上開客觀跡證及證人孫仁德等之
      證詞，已如前述，其於原審法院審理中就此部分所言，應
      較可採信，則其於警詢中就此部分所述，顯係僅就其個人
      架高車輛當時之情況為片段描述，尚難遽採為有利被告之
      認定。
    (5)則以羅車於案發時係行駛於快車道上，及證人羅振隆證稱
      踩煞車後尚有向右轉動方向盤移動一段路後始停止等情（
      見原審卷第143 、144 頁），羅車既經右移一段路後車體
      均尚在快車道內，顯見被告超車之際，羅車之行駛位置理
      應更接近快車道中心線。至辯護意旨雖以快車道寬3.5 公
      尺，羅車車寬約有1.76公尺，推認被告在原來車道內有足
      夠之空間自羅車左側超車，惟該等推認應係以羅車於事發
      前係較接近快慢車道分隔線或行駛於慢車道為其前提，果
      羅車係行駛於快車道中央或較靠近中心線位置，縱其車寬
      較車道寬少約1.74公尺（即3.5m－1.76m ＝1.74m） ，亦
      已難認羅車左側尚有足夠空間。況本件羅車於案發之際雖
      有尋找路邊停車位而速度較慢之情，然其行駛位置係在快
      車道內較靠近中心線，並非緊沿快慢車道分隔線行駛，已
      如前述，加以被告之機車為重型機車，其車兩側把手、後
      視鏡均佔據一定寬度，被告復於檢察官相驗中自承「當時
      趕在書店10點半關門前買書，時速約在70至80公里之間」
      等語（見相驗卷第57頁），顯見當時被告騎車速度甚快，
      以被告於速度甚快之情形下超車，為免高速下不慎擦撞羅
      車，衡情亦保持更寬之距離等情綜合觀之，亦難逕以該等
      車寬資料逕為有利被告之認定。
    (6)選任辯護人請求詰問證人丙○○，97年12月23日本院審理
      時，經檢辯雙方交互詰問證人丙○○，丙○○結證稱「95
      年8 月15日在高雄市○○○路196 號門前發生本件車禍，
      我是第一個到場，我到現場時，看到一部汽車前後各倒一
      部機車，當時我不知道汽車底下還有1 個人。（當庭繪製
      現場略圖）我到現場時，汽車停車右輪係壓在快、慢車道
      的分界線上。壓在汽車下面的人，我一個人拖不出來，我
      就找一部堆高機把汽車托高後車子移動到後面，後來救護
      車來了，就由救護車處理。」等語。按本件肇事之情狀，
      係被告為超越羅車而與附載被害人之余車迎面擦撞，被害
      人因物理慣性作用拋彈出落於羅車之前，羅車煞閃不及輾
      壓被害人後停車，即停車後被害人壓在羅車輪下，為施救
      被害人當然必先托起羅車，以利將輪下之被害人救出，施
      救之機具，不論係千斤頂抑或係堆高機，必係緊急調用，
      當千斤頂或堆高機頂起羅車救出被害人之後，為保留現場
      跡證，必將羅車留置原處，僅移去機具即千斤頂或堆高機
      即可，足徵被告暨其辯護人所辯「羅車已停在路邊而輾壓
      被害人，係堆高機挑起羅車救出被害人之後將之移置於快
      車道如警製交通事故現場圖所示」云云，顯與事實不符，
      施救之千斤頂或堆高機使用之後，移置於路邊，亦合乎情
      理。
    (7)綜上，辯護意旨此部分所指，委無可採。
    (四)辯護意旨又謂：「現場圖所繪1.7 公尺長之輪胎滑痕為被
      告發現危害後緊急煞車所留，依該滑痕位置，可見肇事前
      被告機車與羅車均在本車道內，被告係在本車道內超車」
      云云。然：被告於製作談話紀錄表時供稱「可以確定在已
      超越羅車後準備向右行駛自己之車道之際，與余車發生碰
      撞」，已如前述，則果被告因發現危難緊急煞車而留下滑
      痕，應係於超越羅車後始有煞車並留下滑痕之可能。惟該
      滑痕左末端距離被害人血跡僅約3.9 公尺（6.9 公尺-3.0
      公尺＝3.9 公尺），此觀諸現場圖自明；參酌被害人血跡
      係在羅車停止後右前輪附近，暨依卷附車輛規格表（見原
      審卷第301 頁）之記載，羅車車長約4.9 公尺等情判斷，
      該等輪胎滑痕之位置實已在羅車煞停後羅車車尾之末端，
      而與被告上開所供情節不符。辯護意旨此部分所陳，亦無
      足採。再者，該輪胎滑痕之位置既約在羅車車尾，佐以證
      人羅振隆於原審法院審理時證稱看見物體飛過來後緊急煞
      車並打方向盤右轉之情形，與該滑痕左、右端（以羅車行
      向而言）距離快慢車道分隔線約1.1 、1.3 公尺，而呈現
      微微向右滑出之情形相符。另本件羅車雖曾經證人孫仁德
      當場指揮以堆高機移開，惟該堆高機係與羅車成垂直方向
      ，自羅車左側車身深入其堆高架至羅車底盤，並向南方行
      進後轉往東方移動，有證人孫仁德當庭繪置圖說一份可憑
      （見原審卷第140 頁），則該堆高機移動路線與滑痕位置
      不符，亦可排除上開滑痕係堆高機所遺留。則鑑定意見認
      定該滑痕係羅車所遺留，客觀上與本件跡證並無不符之處
      ，辯護意旨據以認定國立交通大學鑑定意見有誤，亦不可
      採。
    (五)辯護意旨復以：「(1)證人余守龍於警詢中曾證稱係車尾遭
      撞，顯見係余車遭同向不明車輛撞擊後侵入被告之車道；
      (2)羅車車尾之擦痕係在左側車身往下延伸至左後保險桿下
      沿，證明撞擊力道來自左前方，則若係被告機車侵入對向
      車道撞擊余車，余車應往反方向彈開，不可能再撞擊羅車
      等跡證，辯稱係余車侵入被告車道」云云。惟查：
    (1)證人余守龍固於警詢中曾證稱「感覺車輛後面被撞」等語
      （見相驗卷第17頁）。惟余車與被告機車撞擊後，曾再撞
      擊羅車並旋轉，業如前述，且余車車尾確有黑色之摩擦痕
      跡，羅車車輪亦有擦痕，業據證人翁志榮於原審法院審理
      時結證明確，並有卷附現場照片可稽（見原審卷第157 、
      28頁），則證人余守龍於製作筆錄時之意識縱然清醒，業
      據員警吳明育於原審法院審理時陳明在卷（見原審卷第23
      4 頁），然余車車尾既曾與羅車撞擊，證人余守龍復於車
      禍後受有顱內出血之傷勢，有卷附高雄榮民總醫院診斷證
      明書可稽（見相驗卷第54頁），本難排除其在接受警詢之
      際，僅就倒地前遭撞位置印象深刻而為陳述，難以此逕認
      辯護意旨所為推測有據。又果本件係被告於其車道內行駛
      ，余車遭不明車輛撞擊而侵入被告車道，理應為被告機車
      車身左側遭受撞擊，如何能於右側產生撞痕？再果余車係
      先遭其他車輛撞擊後侵入被告車道，且碰撞羅車因反彈而
      再撞擊被告車輛，此時雖可能在被告機車右側產生撞痕，
      然被告業於原審法院審理中證稱「余車係自我左側撞來」
      （見原審卷第297 頁），亦可排除此種可能，況本件亦查
      無其他跡證顯示案發前有另一車輛撞擊余車，辯護意旨上
      開推論，自非可採。
    (2)羅車左後車尾雖有往下延伸之撞痕，此觀諸採證照片固明
      （見原審卷第32頁），而可認該等撞擊係自羅車左前方而
      來。惟本件余車與被告機車發生撞擊之前，兩車均有向左
      閃避之動作，且該等向左閃避之動作係因被告侵入余車車
      道而在余車右側所致，已如前述，則以余車而言，被告機
      車既已在余車右側，衡情於情急之下兩車亦僅能各向左閃
      避，則余車撞擊羅車之方向應會自左前方而來，自不能倒
      果為因，據以主張係余車侵入被告車道。
      綜上所述，被告所辯要屬卸責之詞，不足採信。被告確有
      於超車之際侵入對向車道之事實，堪以認定。
    (六)按汽車在雙向二車道行駛時，應在遵行車道內行駛；在對
      面有來車交會者，不得超車，道路交通安全規則第97條第
      1 項第1 款、第101 條第1 項第2 款定有明文。被告業已
      考領普通重型機車駕駛執照，有卷附道路交通事故調查報
      告表(二)1 份為憑（見原審卷第15頁），自應注意上揭規定
      。且依當時情形，天候晴、夜間有照明、路面鋪裝柏油，
      乾燥無缺陷、視距良好等情形，亦有道路交通事故調查報
      告表(一)在卷可憑（見原審卷第14頁），並無不能注意之情
      事，然被告竟疏未注意對向是否有來車交會，即貿然超車
      並侵入對向車道，肇事致被害人受創死亡，其有過失，已
      經明顯。而被害人因上開機車撞擊之力道而飛起，嗣摔落
      於地，右肩遭羅車輾過，並卡在羅車車輛底盤下方，因此
      受有右側肺臟撕裂傷、挫傷併右側氣胸、血胸等多處傷害
      ，經送醫後不治死亡等情，業據臺灣高雄地方法院檢察署
      檢察官督同法醫師相驗明確，並有該署相驗屍體證明書、
      相驗筆錄、法醫驗斷書、相驗屍體照片12幀在卷可稽（見
      相驗卷第56、61、68、79頁）；被告選任辯護人蘇志成律
      師請求詰問鑑定人甲○○法醫師「被害人之死亡，究係發
      生於余車與被告機車相撞慣性作用拋出落地之際，抑或落
      地後後仍有生命跡象，俟遭羅車輾壓死亡」，97年12月23
      日本院審理時，經檢辯雙方交互詰問，甲○○結證稱「法
      醫研究所95年醫鑑字第1670號鑑定書，乃我所鑑定解剖報
      告第6 頁第三項：『(一)頭部經剖開，右前額部，兩側顳部
      、兩側後頂部及後枕部均有頭皮下皮出血現象，帽狀健膜
      下有出血現象，兩側顳部肌肉後部有出血現象，外骨膜與
      硬膜打開，頭顱骨無骨折現象，腦內無硬膜下出血，腦部
      無蜘蛛網膜下腔出血現象』等記載，乃我看到的現象。這
      部分頭部受傷的鑑定結果，不會造成致死的結果，至於『
      鑑定報告第8 頁解剖結果第(六)項之2.：胸部鈍力傷，右肩
      遭輾過痕跡。(六)之4.：肺臟嚴重挫傷出血。(六)之6.：腹腔
      內出血。(六)之7.：肝臟裂傷出血。(六)之8 ：腸道挫傷出血
      ，腸繫膜挫傷出血。(六)之9 ：腹膜有挫傷出血。與(六)之2
      之胸部鈍力傷，右肩有遭輾壓過痕跡』部分，無從判斷其
      成因，我是解剖科不是鑑識科。我是鑑定死因，不是鑑定
      工具痕跡比對。（律師問(六)之2 部分其面積若干？）我只
      看到屍體上面皮膚因輾壓所導致的擦傷痕跡，當時我沒有
      量，但是鑑識科有拍照作比對，真正輾過的面積有多大，
      我難以回答。因為這是鈍力傷害，我們無法從皮膚所導致
      的擦傷來研判體內鈍力傷害所導致的傷害。所以範圍有多
      大，我無法回答。解剖圖上應該很清楚並有照片。（庭呈
      後交辯護人詳閱）死亡原因為甲、是出血性休克。乙、是
      多重鈍挫傷。丙、是交通事故。解剖之前，書記官會給我
      們相驗卷證資料。死亡日期為95年8 月16日，解剖日期為
      95年8 月18日，所以我只知道8 月18日之前的資料，之後
      的資料我不清楚。故我只知道初步的情況而已。我解剖只
      看屍體，未到肇事現場，我所知道的就是卷證裡面的資料
      ，車禍現場的情形我不瞭解。據我知道，死者開始有送到
      高雄醫學院救治還有接受開刀之後死亡，所以死亡時間應
      該依據醫院宣布死亡的時間。」等語。茲不問落地之際已
      死亡抑或落地後羅車煞閃不及輾壓死亡，俱屬可歸責於被
      告之違規超車肇事導致。被告自不能免於刑責。本件經法
      務部法醫研究所鑑定被害人之死亡原因結果，認係因交通
      事故致多重鈍挫傷，最後因出血性休克死亡，死亡方式為
      意外一節，亦有法務部法醫研究所鑑定書1 份（見相驗卷
      第82頁）在卷為憑，是被告之上開過失行為與被害人之死
      亡間，具有相當因果關係，亦堪認定。則本件事證明確，
      被告過失致人於死犯行堪以認定，應予依法論科。
    (七)被告於原審聲請前往勘驗現場及勘驗上開相關車輛之車損
      情形，原審考量本件被告於97年1 月11日提出上開聲請之
      際，距離案發時間已有1 年餘，該肇事現場為車輛行人往
      來之道路，且因天候因素、市府路面整修等因素，已無法
      辨識案發時現場相關血跡、輪胎滑痕等痕跡，有卷附高雄
      市政府警察局三民第二分局97年3 月20日高市警三一分偵
      字第0970005591號函暨所附職務報告1 份、現場照片10幀
      可憑（見原審卷第123-130 頁）。另本件被告機車雖仍在
      警局保管中，然余車業已發還證人余守龍，有原審法院辦
      理刑事案件電話紀錄查詢表1 紙可憑（見原審卷第108 頁
      ），且證人余守龍於原審法院審理中證稱已將上開車輛出
      售（見原審卷第150 頁），顯然已無法實體比對余車與羅
      車、余車與被告機車之擦撞痕跡，縱羅車與被告車輛尚存
      ，然該二車並無碰撞情事，此亦為被告所不爭執，而無必
      要實體比對羅車與被告車輛車損痕跡，況上開車輛之損壞
      痕跡，分別經員警翁志榮、證人余守龍拍照存卷，復依卷
      內現存之證據，已足認定被告過失致人於死之犯行，則上
      開聲請自無調查之必要。
三、核被告所為，係犯刑法第276 條第1 項之過失致人於死罪。
    再本件肇事現場雙向車道間為黃色虛線之行車分向線，此觀
    諸現場照片自明，公訴意旨誤認為禁止超車之分向限制線，
    容有誤解，並此敘明。又本件車禍發生後，被告及被害人於
    警員到達現場前，均已送醫救治，被告在醫院第一次接受警
    員詢問而製作談話紀錄表之際，員警即李百峰對相關車禍狀
    況僅概括了解，且係透過詢問醫院才找到被告，在詢問被告
    之前，並不確定被告為本件車禍之駕駛人，經員警李百峰詢
    問後，被告隨即坦承為車號H7U-789 號之駕駛人，並坦承肇
    事，業據證人李百峰於原審法院審理中結證明確（見原審卷
    第329 、330 頁），而衡以醫院僅係救助傷患之場所，其對
    傷患係來自何一車禍現場之告知往往未必確實，尚難據為員
    警已有合理懷疑之基礎，則本件被告仍應認符合自首之要件
    ，依刑法第62條規定，減輕其刑。
四、原審依刑法第276 條第1 項、第62條前段，刑法施行法第1
    條之1 ，中華民國96年罪犯減刑條例第2 條第1 項第3 款、
    第7 條，審酌被告駕駛機車侵入對向車道，肇致被害人死亡
    ，造成被害人家屬沉痛之精神創傷，本件經相關鑑定機關為
    3 次鑑定，均認被告過失行為明確，被告仍否認過失，且迄
    今尚未與被害人家屬達成和解（民事賠償已判決，但尚未確
    定及履行）之犯後態度等一切情狀，量處有期徒刑1 年2 月
    。被告犯罪時間係在96年4 月24日以前，所犯之罪，符合中
    華民國96年罪犯減刑條例第2 條第3 款減刑之要件，且無第
    3 條所列不予減刑之情形，應於裁判時減其宣告刑二分之一
    ，為有期徒刑7 月。認事用法尚無不合，量刑亦稱妥適，被
    告上訴意旨仍執陳詞，否認過失犯罪，指摘原判決不當，並
    無可取，為無理由，應予駁回。
據上論斷，應依刑事訴訟法第368條，判決如主文。
本案經檢察官陳宗吟到庭執行職務。
中    華    民    國    97    年    12    月    30    日
                  刑事第二庭  審判長法  官  林正雄
                                    法  官  黃壽燕
                                    法  官  陳啟造
以上正本證明與原本無異。
不得上訴。
中    華    民    國    97    年    12    月    30    日
                                    書記官  彭筱瑗
附錄本判決論罪之法條：
中華民國刑法第276條
因過失致人於死者，處2 年以下有期徒刑、拘役或2 千元以下罰
金。
從事業務之人，因業務上之過失犯前項之罪者，處5 年以下有期
徒刑或拘役，得併科3 千元以下罰金。


司法院資訊處製作；財團法人民間司法改革基金會備份。
